【裁判字號】    97,訴,4686
【裁判日期】    971205
【裁判案由】    返還消費借貸款
【裁判全文】
臺灣臺北地方法院民事判決              97年度訴字第4686號
原      告  安泰商業銀行股份有限公司
法定代理人  辛○○
訴訟代理人  甲○○
被      告  乙○○
                        樓
            丙○○
            戊○○
            丁○○
            庚○○
            己○○
                        樓
共      同
訴訟代理人  潘永芳律師
當事人間請求返還消費借貸款事件，經臺灣板橋地方法院移轉管
轄前來，經本院於中華民國97年11月28日言詞辯論終結，判決如
下：
    主      文
被告應連帶給付原告新台幣貳佰玖拾陸萬玖仟貳佰拾捌元，及
自民國九十年七月七日起至清償日止，按年息百分之九點四四計
算之利息，並自民國九十年七月七日起至清償日止，按上開利率
百分之二十計付違約金。
訴訟費用新台幣萬零肆佰零元由被告連帶負擔。
    事實及理由
一、原告主張：被告乙○○以訴外人陳金德為連帶保證人，於民
    國86年6月20日向原告借用新台幣（下同）2,650,000元、
    1,750,000元，均約定借款期間自86年6月20日起至106年6月
    20日止，利息按原告基本放款利率加年息0.88﹪計算（目前
    為年息9.44﹪），以每一個月為一期，第一至第二十四期只
    付利息不還本，自第二十五期起則依年金法按期平均攤還本
    息，若未按期清償者，其逾期清償在六個月以內者，按上開
    利率10﹪，超過六個月者，超過部分按上開利率20﹪計付違
    約金。詎借款人即被告乙○○自88年5月20日起即未依約繳
    款，依約定書第六條第一項第一款約定，債務視為全部到期
    ，被告即喪失期限利益。經原告實行抵押權向臺灣板橋地方
    法院聲請強制執行後，僅受償部分本金、利息、違約金，尚
    有2,969,238元本息及違約金未獲清償；嗣陳金德於90 年12
    月6日死亡，其繼承人即被告乙○○、丙○○、戊○○、丁○○、庚○○、己○○均未聲明拋棄繼承或限定繼承，是依
    民法繼承之規定，自應就連帶保證人陳金德對原告所負債務
    ，負連帶清償之責。屢向被告催討，均置之不理，為此爰依
    消費借貸及連帶保證契約之法律關係，起訴請求被告連帶返
    還借款本息及違約金等語。並聲明：如主文所示。
二、被告則以：被告乙○○確實有向原告借款，然被告等繼承人
    並不知陳金德有此筆借款保證債務，而原告長期未催繳，致
    利息、違約金數額繼續累積增加，對被告而言並不公平；又
    依民法繼承編施行法第一條之二規定，被告除繼承陳金德所
    留債務外，對外亦負有債務，故由被告繼續履行陳金德對原
    告所負保證債務，顯失公平，何況陳金德並無任何遺產等語
    ，資為抗辯。並聲明：原告之訴駁回。
三、兩造不爭執之事實：
    本件原告主張如前一所述之事實，已據其提出借據、約定書
    、臺灣板橋地方法院民事執行處通知暨分配表、切結書、繼
    承系統表、戶籍謄本為證（見臺灣板橋地方法院97年度促字
    第1150號支付命令事件卷第4至18頁、臺灣板橋地方法院97
    年度訴字第548號返還消費借貸款事件卷第36至40頁）。被
    告對於被告乙○○有向原告借款，陳金德為連帶保證人之事
    實於本院97年7月29日、97年11月28日言詞辯論期日自認無
    訛，且對於原告所主張之借款債務數額迄未予以爭執，是依
    上開證物，自堪信原告主張為真實。
四、被告雖抗辯如二所載情詞，但查：
  (一)依民法第一百四十八條規定：「權利之行使，不得違反公共
    利益，或以損害他人為主要目的。行使權利，履行義務，應
    依誠實及信用方法。」，此所謂以損害他人為主要目的，應
    包括權利之行使，於自己所得利益極小而於他人損害甚大者
    或其行使違反經濟用途或社會目的者在內；苟權利人行使權
    利非專以損害他人為主要目的，縱使他人喪失利益，亦無該
    條之適用。至於所謂誠實信用之原則，則係在具體的權利義
    務之關係，依正義公平之方法，確定並實現權利之內容，避
    免當事人間犧牲他方利益以圖利自己，自應以權利人及義務
    人雙方利益為衡量依據，並應考察權利義務之社會上作用，
    於具體事實妥善運用之方法；而當事人締結之契約一經合法
    成立，即應受其拘束，權利人得依約行使其權利，縱權利人
    未在相當期間內行使其權利，亦須有特別情事，足使義務人
    正當信任權利人已不欲行使其權利，始得認其嗣後再為權利
    之行使，係違反誠實信用原則。被告雖抗辯：原告長期未催
    繳，致利息、違約金數額繼續累積增加，對被告而言並不公
    平云云；惟被告對於原告有何行使權利違反誠實信用原則或
    濫用權利等情節，俱未舉證以為證明，僅空言對被告並不公
    平等詞，自無足取。
  (二)又民法繼承編施行法第一條之二第一項規定：「繼承在民法
    繼承編中華民國97年1月4日前開始，繼承人對於繼承開始後
    ，始發生代負履行責任之保證契約債務，由其繼續履行債務
    顯失公平者，得以所得遺產為限，負清償責任。」，觀諸本
    條立法理由略謂：「本法97年1月2日修正公布之第一千一百
    四十八條第二項明定繼承人對於繼承開始後，始發生代負履
    行責任之保證契約債務，以所得遺產為限，負清償責任。惟
    上開修正條文僅適用於97年1月4日（上開修正條文之施行日
    期）以後所發生之繼承事件，因此，修正施行前繼承事件之
    繼承人因不適用上開規定，至今仍承受繼承債務，影響其權
    益甚鉅，為保障此類繼承人，爰參酌第一條之一第二項立法
    體例，增訂本條溯及適用規定，明定繼承在97年1月4日前開
    始，繼承人對於繼承開始後，始發生代負履行責任之保證契
    約債務，由其繼續履行債務顯失公平者，得以所得遺產為限
    ，負清償責任。」等語，可知，適用本條項規定之前提要件
    必須係繼承開始後始發生代負履行責任之保證契約債務，始
    為該當。卷查，被告乙○○、連帶保證人陳金德對原告所負
    借款、保證債務，其二人自88年5月20日起即未依約還款，
    原告遂於89年間聲請強制執行陳金德之財產，由臺灣板橋地
    方法院以89年度執字第712號拍賣抵押物強制執行事件受理
    後，因陳金德於執行程序進行中之90年12月6日死亡，遂於
    91年6月20日重行更正分配表，將分配各債權人後剩餘款項
    發還與陳金德之繼承人即被告乙○○、丙○○、戊○○、丁○○、庚○○、己○○，上開事實自原告提出之臺灣板橋地
    方法院民事執行處通知函內容即可查知。據此，陳金德對原
    告所負之保證債務係在其死亡前即被告繼承開始前即已發生
    ，自與民法繼承編施行法第一條之二第一項規定要件不合。
    況且，被告迄未能舉證證明由其等繼續履行債務有顯失公平
    之事實，故所辯稱：由被告繼續履行陳金德對原告所負保證
    債務，顯失公平乙節，洵屬無據。
五、從而，原告依繼承暨依消費借貸及連帶保證契約之法律關係
    ，請求被告連帶給付借款如主文第一項所示，為有理由，應
    予准許。
六、本件為判決之基礎已臻明確，兩造其餘之陳述及所提其他證
    據，經本院斟酌後，認為均於判決之結果無影響，亦與本案
    之爭點無涉，自無庸逐一論述，併此敘明。
七、訴訟費用之負擔：本件第一審裁判費為30,403元，應由被告
    連帶負擔，爰確定如主文第二項所載。
八、結論：原告之訴為有理由，並依民事訴訟法第八十五條第二
    項，判決如主文。
中    華    民    國    97    年    12    月    5     日
                  民事第六庭  法  官  賴錦華
以上正本係照原本作成。
如對本判決上訴，須於判決送達後二十日之不變期間內，向本院
提出上訴狀。
中    華    民    國    97    年    12    月    5     日
                              書記官  張馨文


司法院資訊處製作；財團法人民間司法改革基金會備份。
